【裁判字號】    98,上訴,1328
【裁判日期】    980813
【裁判案由】    違反毒品危害防制條例
【裁判全文】
臺灣高等法院臺中分院刑事判決        98年度上訴字第1328號
上  訴  人  臺灣臺中地方法院檢察署檢察官
上  訴  人
即  被  告  乙○○
                    現另案在臺灣臺中戒治所執行中
選任辯護人  張智翔  律師
上列上訴人因被告違反毒品危害防制條例案件，不服臺灣臺中地
方法院98年度訴字第292號中華民國98年5月14日第一審判決（起
訴案號：臺灣臺中地方法院檢察署97年度偵字第28786號），提
起上訴，本院判決如下：
    主      文
原判決撤銷。
乙○○所犯如附表一、二所示之罪，共肆罪，各罪主刑及從刑均
分別如附表一、二所載。主刑部分應執行有期徒刑拾柒年。
    犯 罪 事 實
一、乙○○前於民國88年間，因竊盜、槍砲彈藥刀械管制條例等
    罪，經臺灣臺中地方法院以88年度訴字第2451號判決判處有
    期徒刑9年8月確定；於89年間，因施用第二級毒品案件，經
    臺灣臺中地方法院以89年度易字第1574號判處有期徒刑8 月
    確定；於89年間，因施用第一級毒品案件，經臺灣臺中地方
    法院以89年度訴字第2063號判處有期徒刑9月確定。上開案
    件經臺灣臺中地方法院以96年度聲減字第3782號裁定減刑並
    定應執行刑為有期徒刑9年8月確定，於97年3月7日獲假釋出
    監，並付保護管束，保護管束期間應至99年2月16日始屆滿
    。其於保護管束期間，仍不知悔改，明知海洛因係毒品危害
    防制條例第2條第2項第1款所定之第一級毒品，非經許可，
    不得販賣、持有，其於不詳時間、地點，非因販賣而持有數
    量不詳之第一級毒品海洛因後，竟基於販賣第一級毒品海洛
    因以營利之犯意，以其所有門號0000000000號行動電話（未
    扣案）為聯絡工具，分別與購買海洛因之丙○○、丁○○議
    定交易之時間、地點、金額、數量等重要事項後，再由乙○○依約前往約定地點交付毒品，並收取價金。其各次交易之
    對象、販賣之時間、地點、數量、金額、販賣所得、聯絡販
    賣事宜之電話門號等情均詳如附表一、二所示，共計4次。
    嗣經警因另案實施通訊監察而循線查悉上情，並於97年11月
    18 日上午11時20分許，在臺中縣潭子鄉○○路○段84巷口查
    獲，並扣得與本案並無關聯之海洛因1包（淨重1.75公克，
    空包裝重0.24公克）。
二、案經臺中市警察局移送臺灣臺中地方法院檢察署檢察官偵查
    起訴。
    理       由
壹、證據能力方面：
一、按被告以外之人於偵訊中向檢察官所為之陳述，除顯有不可
    信之情況者外，得為證據，刑事訴訟法第159條之1第2項定
    有明文。而所謂不可信情況之認定，法院應審酌被告以外之
    人於陳述時之外在環境及情況，例如：陳述時之心理狀況、
    有無受到外力干擾等，以為判斷之依據，故係決定陳述有無
    證據能力，而非決定陳述內容之證明力。是被告以外之人前
    於偵查中已具結而為證述，除反對該項供述得具有證據能力
    之一方，已釋明「顯有不可信之情況」之理由外，皆得為證
    據；又司法實務運作上，咸認偵查中檢察官向被告以外之人
    所取得之陳述，原則上均能遵守法律規定，不致違法取供，
    被告以外之人於偵查中依法應具結者已具結，向檢察官所為
    之陳述，原則上具有證據能力。本案證人丙○○、丁○○於
    檢察官偵查時以證人身份作證，經檢察官告以具結之義務及
    偽證之處罰，並經具結而陳述，且無證據顯示係遭受強暴、
    脅迫、詐欺、利誘等外力干擾情形（見臺灣臺中地方法院檢
    察署97年度偵字第28786號偵查卷第7頁至第9頁、第17頁至
    第19頁），且證人丙○○、丁○○於原審審理時均經傳喚到
    庭具結作證，行交互詰問，有結文在卷為憑，已透過詰問程
    序保障被告之對質詰問權，上開證人於偵訊時之陳述自有證
    據能力。
二、按被告以外之人（包括證人、鑑定人、告訴人、被害人及共
    同被告等）於司法警察官或司法警察調查中所為之陳述，與
    審判中不符時，其先前之陳述具有較可信之特別情況，且為
    證明犯罪事實存否所必要者，得為證據，刑事訴訟法第159
    條之2定有明文。其立法本旨係以證人於審判外之言詞或書
    面陳述，屬於傳聞證據，此項證據，當事人無從直接對於原
    供述者加以詰問，以擔保其真實性，法院亦無從直接接觸證
    人而審酌其證言之憑信性，違背直接審理及言詞審理之原則
    ，除具有必要性及信用性情況之除外者外，原則上不認其有
    容許性，自不具證據能力（最高法院97年度上字第4837號判
    決意旨參照）；倘法院已經依據當事人聲請傳喚證人到庭接
    受檢辯雙方之交互詰問，則法院既已透過直接、言詞審理方
    式檢驗過該證人之前所為證述，當事人之反對詰問權已受到
    保障得以完全行使之情況下，該等審判外證據除有其他法定
    事由（例如：非基於國家公權力正當行使所取得或私人非法
    取得等，而有害公共利益，即以一般證據排除法則為判斷）
    ，應認該審判外供述已得透過審判程式之詰問檢驗，而取得
    作為證據之資格，亦即其審判外供述與審判中供述相符部分
    ，顯然已經構成具備可信之特別情狀，當然有證據資格，最
    高法院97年度台上字第4370號判決意旨亦採認上開說明。證
    人丙○○、丁○○於警詢之陳述，雖屬被告以外之人於審判
    外之陳述，但證人丙○○、丁○○於原審審理時均經傳喚到
    庭具結作證，行交互詰問，有結文在卷為憑（見原審98年3
    月12日、98年4月23日審理筆錄），故其等於警詢之供述，
    與法院審理中之證詞相符部分，已具備可信之特別情狀，自
    有證據能力。至其等先前於警詢之陳述與審判中之證述內容
    不符部分，仍容許以之作為彈劾其等於法院審理時所為陳述
    之憑信性，用以爭執其先後不一致陳述之證明力。
三、再按有事實足認被告或犯罪嫌疑人有最輕本刑為3年以上有
    期徒刑之罪嫌，並危害國家安全或社會秩序情節重大，而有
    相當理由可信其通訊內容與本案有關，且不能或難以其他方
    法蒐集或調查證據者，偵查中得由檢察官核發通訊監察書，
    95 年5月30日修正公布通訊保障及監察法第5條第1項第1款
    及第2項分別定有明文。又按偵查犯罪機關依法定程序監聽
    之錄音，如已踐行調查證據程序，非不可採為認定犯罪事實
    之基礎（最高法院93年度臺上字第6510號判決意旨參照）。
    本件採為判決基礎之卷附通訊監察錄音及譯文，其所憑之通
    訊監察書之核發經過及記載事項，均符合通訊保障及監察法
    之相關規定，本案依前述通訊監察書實施之監聽、錄音，自
    屬合法。則依監聽所得錄音，係依憑機械力錄製，未經人為
    操作、不摻雜個人主觀意念，具證據能力；而將上述具有證
    據能力之監聽所得錄音具體以文字紀錄，屬公務員本於職務
    製作的紀錄文書，譯文所載內容，並無顯然不可信之情形，
    復經本院於審理時踐行調查證據程序，揆諸前揭說明，上開
    譯文自有證據能力。
四、另按被告以外之人於審判外之陳述，雖不符刑事訴訟法第15
    9條之1至之4等4條之規定，而經當事人於審判程序同意作為
    證據，法院審酌該言詞陳述或書面陳述作成時之情況，認為
    適當者，亦得為證據；當事人、代理人或辯護人於法院調查
    證據時，知有刑事訴訟法第159條第1項不得為證據之情形，
    而未於言詞辯論終結前聲明異議者，視為有前項之同意，同
    法第159條之5定有明文。核其立法意旨，在於傳聞證據未經
    當事人之反對詰問予以核實，原則上先予排除。惟若當事人
    已放棄反對詰問權，於審判程序中表明同意該等傳聞證據可
    作為證據；或於言詞辯論終結前未聲明異議，基於尊重當事
    人對傳聞證據之處分權，暨證據資料愈豐富，愈有助於真實
    發見之理念，且強化言詞辯論主義，使訴訟程序得以順暢進
    行，上開傳聞證據亦均具有證據能力。查本案採為判決基礎
    之證據，除前揭一、二、三所示外，其餘被告以外之人於審
    判外之言詞或書面陳述，固屬傳聞證據，本件當事人及辯護
    人就此部分審判外之陳述，及就本案採為判決基礎之文書資
    料，均未曾於言詞辯論終結前爭執其證據能力或聲明異議，
    本院審酌上開陳述作成時之情況，並無違法取證之瑕疵，認
    以之作為證據為適當，揆諸上開規定，該審判外之陳述及文
    書資料均有證據能力，先予敘明。
貳、得心證之理由：
一、訊據上訴人即被告（下稱被告）乙○○矢口否認上開販賣第
    一級毒品海洛因之犯行，並辯稱：伊與證人丙○○、丁○○
    為上揭電話聯絡目的是與證人丙○○、丁○○合資向他人購
    買海洛因，並非伊販賣海洛因予證人丙○○、丁○○云云。
二、經查：
  (一)被告乙○○以其所使用之門號0000000000號行動電話，於97
    年10月30日、同年11月7日，分別與證人丙○○所使用之門
    號0000000000號電話、門號0000000000行動電話進行聯繫；
    又於97年10月15日與證人丁○○所使用之門號0000000000
    號行動電話進行聯繫，其等聯繫內容均如本案卷附之通訊監
    察譯文所載之對話內容等情，業據被告乙○○於原審及本院
    審理中坦承不諱，足認被告確於上揭時間持用門號
    0000000000號行動電話。
  (二)次查被告所為於如附表一、二所示販賣第一級毒品海洛因共
    計4次等犯行，業據證人丙○○、丁○○分別於警詢、偵查
    中證述明確，並有各該證人與被告間之通訊監察錄音及譯文
    在卷可稽，詳述如下：
  (1)如附表一所示部分：
  證人丙○○於警詢中證稱：伊是向綽號「小隻」的男子以每
    小包1000元的代價購買海洛因，重量伊不知道。「小隻」的
    真實姓名為乙○○，伊與他認識有10餘年，算是小時候的玩
    伴。伊前後共向乙○○購買3次，詳細日期伊忘記了，伊記
    得第1、2次是在大約97年10月底，第3次大約在11月初，伊
    是以家裡的0000000000號電話或0000000000號行動電話，打
    乙○○0000000000號電話與其相約交易地點後交易毒品，都
    是他拿到伊家給伊。警方提示97年10月30日7時46分通訊監
    察譯文內容，是伊詢問乙○○那邊有沒有海洛因，伊要向他
    購買，當天伊有向他購買1000元的海洛因，是乙○○自己送
    到伊家交給伊。警方提示97年11月7日7時44分通訊監察譯文
    內容，是伊詢問乙○○那邊有沒有海洛因，伊要向他購買，
    那次是乙○○自己送到伊家交給伊。警方提示97年11月7日9
    時25分通訊監察譯文內容，是伊詢問乙○○海洛因品質怎樣
    。警方提示97年11月7日13時15分通訊監察譯文內容，是伊
    詢問乙○○那邊有沒有海洛因，伊要向他購買，那次是乙○○與伊相約在伊家附近的雅環保齡球館外，並由乙○○本人
    送來給伊。警方提示97年11月9日14點21分通訊監察譯文內
    容，是伊詢問他那邊有沒有海洛因，伊要向他購買，但是當
    天因為下大雨，後來伊就沒有出去，所以那次伊沒有向他購
    買毒品等語（見警卷第16至18頁）。
  證人丙○○於偵查中具結證稱：伊所施用的毒品海洛因都是
    向綽號「小隻」的乙○○購買的，伊本來就知道他的本名，
    因為伊從小就認識他，認識10幾年了，前後向他購買過3次
    。伊第1次是在10月30日家中用電話聯絡乙○○購買毒品，
    伊聯絡完在早上7點40幾分，乙○○大約在8時10幾分左右來
    伊家裡，是在伊家樓上2樓向乙○○買了1000元的海洛因1小
    包，當天他開1部黑色豐田自用小客車，買完他就離開，伊
    買完就在家中施用。第2次購買在11月7日早上，伊7點44分
    左右打完電話給他，他一樣在20分鐘後開1部黑色車子，但
    好像不同部，這次由伊出去外面到他車上向他購買1000元海
    洛因，也是1包，買完伊就走回家中，他就離開，伊一樣在
    家中施用。伊在同日稍後9點半左右，有接到乙○○的電話
    ，他是問伊毒品品質如何。伊在當天下午1點多又打電話給
    乙○○，是要向他買海洛因，後來打完電話30分鐘後，一樣
    在伊家中外面巷口，他開1臺紅色的車子來，伊到他的車內
    交易，向他購買1000元的海洛因，伊就回家施用。伊11月7
    日第3次購買毒品有給他錢，因為當天早上伊有去上班，伊
    哥哥有拿錢給伊當生活費。11月9日打完電話伊就沒有向他
    拿毒品了，伊跟乙○○從小認識，交情還好。伊10月份因為
    出獄遇到他，他請伊去吃飯，之後他有跟伊講，才知道他那
    裡有東西，若有需要可以打電話給他，伊與乙○○之間只有
    毒品往來。他賣伊毒品多少有賺利潤，做這個風險那麼大等
    語（見偵查卷第8、9頁）。
  查毒品交易之買賣雙方，具有對向性之關係，施用毒品者供
    出其毒品來源時，固有適用毒品危害防制條例第17條規定減
    輕其刑之機會，惟證人丙○○雖有施用第一級毒品之犯行，
    然其於警、偵訊中供述如何向被告購買海洛因等情，均未獲
    邀任何寬典，自無虛偽陳述其毒品來源之必要，亦不致甘冒
    偽證罪責而嫁禍誣攀被告；且證人丙○○於警、偵訊中就如
    何與被告聯絡及關於買受第一級毒品之時間、地點等細節均
    先後證述明確，所述交易之次數、日期、地點，與前揭通訊
    監察錄音時間及譯文內容大致相符（見警卷第13、14頁），
    又被告與證人丙○○確有於97年10月30日上午7時46分許、8
    時31分許、同年11月7日上午7時44分許、9時25分許、同日
    13時15分許以上揭電話聯絡，並於各次電話中談及海洛因一
    節，為被告乙○○自承無訛，足認證人丙○○於警、偵訊之
    陳述具憑信性。
  至證人丙○○雖於原審審理時改稱：伊是與被告合資購買海
    洛因，伊怕自己1次就把所有之海洛因施用完，所以會留一
    些寄放在被告那裡，伊打電話給被告，就是拿之前寄放在被
    告那裡的海洛因云云。惟證人丙○○於原審審理時係證稱：
    伊與被告集資的過程是每次購買半錢的量，大約要1萬4000
    元到1萬5000元左右，伊與被告兩人看看各出多少錢，就拿
    多少的量，但是買來之後，就把海洛因放在被告那裡，伊打
    電話給被告，1次都是拿1000元的量。伊不知道被告是向何
    人買海洛因，雖然伊每次都有跟他去，伊跟他共同去買過2
    次，伊有看到對方，是個中年男子，但是伊不認識他，他是
    被告的朋友云云（見原審98年4月23日審理筆錄第5、6頁）
    ；而被告於原審準備程序時則供稱：伊那時候剛關出來，不
    知道要找誰買海洛因，所以伊去找丙○○，伊要跟丙○○合
    買海洛因，由丙○○打電話去找藥頭云云（見原審98年2 月
    20日準備程序筆錄第4頁），可知證人丙○○與被告所述關
    於由何人與「藥頭」聯繫購買海洛因一節，顯然不符，實難
    遽信其2人有合資購買海洛因之情事；又被告於原審準備程
    序辯稱：有時候伊去證人丙○○那裡，他都跟伊說沒錢，叫
    伊先出錢，伊想說只有花一些錢，買回來大家一起用，他愈
    欠愈多，欠錢不還，伊找到丙○○，就打他，他就說如果他
    有被警察查獲的話，就要跟警察說是跟伊買的云云（見原審
    98 年2月20日準備程序筆錄第4頁），惟證人丙○○於原審
    審理時卻證稱：伊跟被告間沒有仇隙，伊曾欠他2000元而已
    ，已經還了。被告沒有因為這2000元跟伊吵過架，也沒有因
    為這2000元而出手打伊。伊於97年10月、11月間，大概1星
    期施用2次海洛因，伊是用注射的方式施用，施用的量不一
    定，1000元的量用1次。被告因為擔心伊施用過量，所以才
    會幫伊保管海洛因，但是伊還是會1個人偷偷去買。伊與被
    告不曾爭執或打過架，被告對伊很好等語（見原審98年4月
    23日審理筆錄第10至12頁），益難認證人丙○○有誣攀嫁禍
    被告之動機，被告所辯自不可採。由上可知，證人丙○○於
    原審審理時改詞所述，與事實不符，應係迴護被告之詞，無
    從採為有利被告之認定。
  (2)如附表二所示部分：
  證人丁○○於警詢中陳稱：伊有使用伊母親曾鳳寶的門號
    0000000000號行動電話，也就是警方提供在97年10月15日21
    時1分33秒通訊監察譯文伊與0000000000號行動電話通話。
    譯文中的「要那個啦」，是問對方說有沒有海洛因，當時購
    買3000元海洛因，賣方就是警方提供的嫌疑人照相中編號3
    的人，真實姓名乙○○，綽號「小隻仔」等語（見警卷第27
    、28頁）。
  證人丁○○於偵查中具結證稱：伊於10月15日有接到乙○○
    打電話給伊，當天伊向他買了3000元海洛因1包，重量伊不
    曉得，當天是11點多在中清路肯德基速食店門口跟他交易，
    伊當場拿3000元現金給他。電話中，乙○○要伊到大雅時再
    打電話給他，但是伊到大雅時，是他打給伊，他打伊0955
    的電話，原本伊在電話中和他約10點整，但是那時伊在彰化
    ，先要去醫院吊點滴，是抗生素，打的時間很快，差不多半
    小時，才會拖到時間，在11點才到。21時伊在電話中說欠
    3000，是伊之前欠他的，那天就是伊欠他3000元，他打給伊
    ，伊順便問他那裡有沒有3000元的毒品，想向他拿3000元的
    毒品，伊就拿了3000元要付那天向他拿海洛因的錢，電話中
    說欠3000就是要向他拿3000元海洛因之意。伊在隔天10 月
    16日又接到乙○○的電話，但16日沒有出去交易毒品，他打
    電話約伊出去，伊電話中說他那個要弄好一點，昨天那人不
    太滿意的意思是，伊那時是跟乙○○說錢是伊朋友的，伊跟
    他說15日那天買的毒品是伊朋友向他買的，因為伊之前有欠
    他錢還不出來，才騙他毒品是伊朋友要買的等語（見偵查卷
    第18、19頁）。
  查毒品交易之買賣雙方，具有對向性之關係，施用毒品者供
    出其毒品來源時，固有適用毒品危害防制條例第17條規定減
    輕其刑之機會，惟證人丁○○雖有施用第一級毒品之犯行，
    然其於警、偵訊中供述如何向被告購買海洛因等情，均未獲
    邀任何寬典，自無虛偽陳述其毒品來源之必要，亦不致為了
    嫁禍被告而甘冒偽證罪責；且證人丁○○於警、偵訊中就如
    何與被告聯絡及關於買受第一級毒品之時間、地點等細節均
    先後證述明確，而依前揭通訊監察錄音顯示，被告與證人丁○○確有於97年10月15日21時01分許、97年10月16日21時50
    分許以前開電話聯絡，有通聯紀錄在卷可稽（見警卷第12頁
    ），此亦經被告乙○○自承明確，足認證人丁○○於警、偵
    訊之陳述具憑信性。
  至證人丁○○雖於原審審理時改稱：伊並未向被告購買海洛
    因，伊是因為之前曾向被告借錢，被告打電話向伊催討，跟
    被告吵架，被告在電話中恐嚇伊說要到伊家找伊，他在電話
    中恐嚇伊欠他錢，口氣不好，說如果錢不還的話，要去伊家
    找伊，所以伊才會在警察局說他有賣伊毒品云云；惟被告於
    原審準備程序時係陳稱：伊找丁○○合買海洛因云云（見原
    審98年2月20日準備程序筆錄第4頁），與證人丁○○於原審
    審理時所述情節不符，且證人丁○○於原審審理時復具結證
    稱：伊從來不曾跟被告一起去合買毒品等語（見原審98年3
    月12日審理筆錄第6、7頁），自難信證人丁○○與被告2人
    有合資購買海洛因之情事。又被告於原審準備程序固辯稱：
    有時候伊去證人丁○○那裡，他跟伊說沒錢，叫伊先出錢，
    伊想說只有花一些錢，買回來大家一起用，他愈欠愈多，欠
    錢不還，伊找到丁○○，就打他，他就說如果他有被警察查
    獲的話，就要跟警察說是跟伊買的云云（見原審98年2月20
    日準備程序筆錄第4頁），惟證人即曾到場處理其2人糾紛之
    警員甲○○於本院審理中具結證稱「（問：97年10月31日凌
    晨零時54分是否有接到報案？）有。是一一○報案的」、「
    （問：你記得當時報案內容？）描述吵架太吵惱人安寧」、
    「（問：你們有到現場去處理？）有」、「（問：到現場看
    到什麼情形？）我記得被告還有另外2名男子，被告是說來
    向丁○○要求債務償還，有發生打架情事，但是傷者丁○○
    完全沒有提出任何告訴」、「（問：你們如何處理？）告知
    當事人相關權益，丁○○如果有欠被告錢，請依相關程序償
    還。丁○○如果有受到恐嚇、傷害，可以檢具證據提出告訴
    」、「（問：當時丁○○聽完後有何回應？）他沒有回應」
    、「（問：被告有承認打丁○○？）被告當時沒有承認」等
    語（見本院98年8月6日審判筆錄），可知證人丁○○與被告
    於97年10月31日凌晨雖發生爭執，然而證人丁○○並未向到
    場處理其2人糾紛之警員甲○○表示追訴之意，亦未向警員
    指述有關被告販賣毒品之任何情事，則衡諸常情，倘證人丁○○確曾因遭受被告毆打、或因遭受被告出言恐嚇致積怨甚
    深，而有挾怨報復被告之動機，豈可能未當場或即時向警員
    甲○○表示追訴或指述被告販賣毒品？且證人丁○○於警、
    偵訊中所述被告販賣毒品等情，倘係挾怨報復，其豈可能於
    原審審理時改詞為上揭陳述，致令自己就偵查中所述涉犯偽
    證罪責？足認被告所辯，與常情有違；況證人丁○○於原審
    審理時具結證稱：伊之前曾跟被告借現金，借了多少伊忘記
    了，至今還沒有還，被告有打電話向伊催討。伊沒有還被告
    錢，被告有與伊吵過架，被告沒有因此打過伊等語（見原審
    98年3月12日審理筆錄第5頁），可知被告與證人丁○○2 人
    間就彼此間之金錢糾紛原因、丁○○是否曾遭被告毆打等情
    ，所述顯然不同，其2人此部分陳述自難採信，證人丁○○
    於原審審理時所為之證述，應係迴護被告之詞，尚無足採為
    被告有利之認定。
  (三)按販賣毒品之所謂販賣行為，係行為人基於營利之目的，而
    販入或賣出毒品而言。販賣毒品者，其主觀上須有營利之意
    圖，且客觀上有販賣之行為，即足構成，至於實際上是否已
    經獲利，則非所問。又以政府為杜絕毒品之氾濫，對於查緝
    施用及販賣毒品之工作，無不嚴加執行，販賣毒品罪又係重
    罪，設若無利可圖，衡情一般持有毒品之人，當無輕易將所
    持有之海洛因轉讓他人而甘冒於再次向他人購買時，有被查
    獲移送法辦危險之理。且毒品海洛因，可任意分裝或增減其
    份量，而每次買賣之價量，亦隨時隨雙方關係之深淺、當時
    之資力、需求程度及對行情之認知等因素，機動的調整，因
    之販賣之利得，除經坦承犯行，或價量均臻明確外，委難察
    得實情，職是之故，縱未確切查得販賣賺取之實際差價，但
    除別有事證，足認係按同一價格轉讓，確未牟利外，尚難執
    此認非法販賣之事證有所不足，致知過坦承者難辭重典，飾
    詞否認者反得逞僥倖，而失情理之平。本件由上開證人證詞
    可知，被告分別有交付第一級毒品海洛因予證人丙○○、丁○○及收取金錢之犯行，惟被告矢口否認販賣第一級毒品犯
    行，致本院無從確實查知其販賣可得之利潤，惟被告與證人
    丙○○、丁○○既非至親或有特殊之情誼關係，衡情被告當
    無甘冒刑罰制裁之重典而毫無利得，被告販賣第一級毒品應
    有利潤可圖，足認被告出售第一級毒品均有圖利之意圖。
  (四)本件被告販賣予上開證人之第一級毒品海洛因，查無證據足
    資證明係基於販賣之意圖而販入，應認被告係先於不詳時地
    ，非因販賣而持有數量不詳之第一級毒品海洛因後，始分別
    基於販賣海洛因以營利之犯意，而為上揭販賣第一級毒品行
    為。綜上所述，被告所辯不足採信，本件事證明確，被告犯
    行堪予認定。
參、論罪科刑之說明：
一、被告行為後，毒品危害防制條例第4條第1項業經修正，並以
    華總一義字第09800125141號公布在案。修正後毒品危害防
    制條例第4條第1項規定為「製造、運輸、販賣第一級毒品者
    ，處死刑或無期徒刑；處無期徒刑者，得併科新臺幣二千萬
    元以下罰金」，同項修正前之規定則為「製造、運輸、販賣
    第一級毒品者，處死刑或無期徒刑；處無期徒刑者，得併科
    新臺幣一千萬元以下罰金」，依刑法第2條第1項規定，比較
    新、舊毒品危害防制條例第4條第1項之適用結果，修正後之
    規定並無較為有利於被告，應適用修正前毒品危害防制條例
    第4條第1項之規定。
二、查海洛因係毒品危害防制條例第2條第2項第1款所定之第一
    級毒品，不得非法持有、販賣。茲對被告論罪說明如下：
  (一)核被告所為如附表一、二所示各罪，係犯修正前毒品危害防
    制條例第4條第1項販賣第一級毒品罪。被告各次因販賣而分
    別持有第一級毒品，其持有第一級毒品之低度行為，均為各
    次販賣第一級毒品之高度行為所吸收，均不另論罪。
  (二)查刑法於94年2月2日修正公布，刪除第56條所定連續犯之規
    定，自95年7月1日施行。而基於概括之犯意，連續數販賣毒
    品之行為，於刑法修正刪除連續犯規定之前，均依連續犯論
    以一罪。此次刑法第56條修正理由之說明，謂「對繼續犯同
    一罪名之罪者，均適用連續犯之規定論處，不無鼓勵犯罪之
    嫌，亦使國家刑罰權之行使發生不合理之現象」、「基於連
    續犯原為數罪之本質及刑罰公平原則之考量，爰刪除有關連
    續犯之規定」等語，即係將本應各自獨立評價之數罪，回歸
    本來就應賦予複數法律效果之原貌。而觀諸毒品危害防制條
    例所定之販賣毒品罪之構成要件文義，尚無從認定立法者本
    即預定該犯罪之本質，必有數個同種類行為而反覆實行之集
    合犯行，故販賣毒品罪，難認係集合犯。因此，就刑法修正
    施行後多次販賣毒品之犯行，採一罪一罰，始符合立法本旨
    （最高法院97年度台上字第99號判決意旨參照）。被告所為
    如附表一至二所示犯行，犯罪時間均為95年7月1日以後，係
    於刑法修正刪除連續犯規定之後所犯，依照上開說明，應以
    一罪一罰予以獨立評價。被告所犯上開各罪，犯意各別，行
    為互殊，應予分論併罰。
  (三)按販賣第一級毒品罪之法定刑為死刑或無期徒刑，然同為販
    賣第一級毒品之人，其原因動機不一，犯罪情節未必盡同，
    或有大盤毒梟者，亦有中、小盤之分，甚或僅止於吸毒者友
    儕間為求互通有無之有償轉讓者亦有之，其販賣行為所造成
    危害社會之程度自屬有異，法律科處此類犯罪，所設之法定
    最低本刑卻分別同為「死刑或無期徒刑」，不可謂不重。於
    此情形，倘依其情狀處以較輕之徒刑，即足以懲儆，並可達
    防衛社會之目的者，自非不可依客觀之犯行與主觀之惡性二
    者加以考量其情狀，是否有可憫恕之處，適用刑法第59條之
    規定酌量減輕其刑，期使個案裁判之量刑，能斟酌至當，符
    合比例原則。本件被告所為如附表一、二所示各次販賣第一
    級毒品得款金額均不多，顯見其販賣之數量及獲取之利益均
    非龐大，尚非惡性極重之大毒梟，客觀上足以引起一般之同
    情，其犯罪情狀尚有可憫之處，爰依刑法第59條規定，均酌
    量減輕其刑。
三、原審對被告論罪科刑，固非無見，惟有下列違誤之處：
  (一)被告行為後，毒品危害防制條例第4條第1項已有修正，原審
    未及比較適用，容有未合。
  (二)按毒品危害防制條例第19條第1項規定，犯販賣毒品罪者，
    其供犯罪所用及犯罪所得之財物均沒收之。又該條項所稱「
    追徵其價額」者，係指所沒收之物為金錢以外之其他財物而
    無法沒收時，應追徵其價額，使其繳納與原物相當之價額（
    最高法院95年度臺上字第305號判決要旨參照）。本件被告
    所為如附表一、二所示販賣第一級毒品罪，其供犯罪所用之
    門號0000000000號行動電話，並未扣案，應依毒品危害防制
    條例第19條第1項規定諭知沒收，如無法沒收時，應追徵其
    價額；惟原審卻依刑法第38條第1項第2款規定宣告沒收，自
    有未合。
四、被告上訴意旨猶執前詞否認犯罪，固無理由，惟原審判決既
    有上開可議之處，且檢察官提起上訴指摘原判決量處之應執
    行刑，對被告給予過度之刑罰折扣，無法反應販賣毒品之嚴
    重性等語，尚非無據，自應由本院將原審判決撤銷改判。茲
    說明對被告科刑之理由如下：
  (一)主刑部分：
  (1)本院審酌被告有如犯罪事欄所示之科刑及執行等前科紀錄，
    有臺灣高等法院被告前案紀錄表可按，其素行不佳，明知毒
    品不僅殘害施用者自身健康，因施用毒品而散盡家財、連累
    家人，或為購買毒品鋌而走險者，更不可勝計，竟為謀個人
    私利販賣毒品，危害社會甚鉅，又考量其犯罪之手段、販賣
    毒品之價量及所得之利益均不多等一切情狀，量處如主文第
    2項所示之刑。
  (2)按法律上屬於自由裁量之事項，並非概無法律性之拘束。法
    院就自由裁量權之行使，除不得逾越法律所規定範圍之外部
    性界限外，尚應受比例原則、公平正義原則之規範，謹守法
    律秩序之理念，體察法律之規範目的，使其結果實質正當，
    合於裁量之內部性界限，俾與立法本旨相契合。刑法第51條
    第5款規定數罪併罰，宣告多數有期徒刑者，應於各刑中之
    最長期以上，各刑合併之刑期以下，定其應執行之刑期，但
    不得逾30年，其就數罪併罰，固非採併科主義，而係採限制
    加重主義，就俱發各罪中，以最重之宣告刑為基礎，由法院
    參酌他罪之宣告刑，裁量加重定之，且不得逾法定之30 年
    最高限制，此即外部性界限。然上揭定其應執行刑，既屬刑
    法賦予法院自由裁量之事項，其應受內部性界限之拘束，要
    屬當然。而刑法修正將連續犯、常業犯規定悉予刪除，考其
    立法目的，係基於刑罰公平原則考量，杜絕僥倖犯罪心理，
    並避免鼓勵犯罪之誤解，乃改採一行為一罪一罰。是定其刑
    期時，除仍應就各別刑罰規範之目的、輕重罪間體系之平衡
    、整體犯罪非難評價、各行為彼此間之偶發性、與被告前科
    之關聯性、各行為所侵害法益之專屬性或同一性、數罪對法
    益侵害之加重效應、罪數所反映之被告人格特性與犯罪傾向
    、社會對販毒行為處罰之期待等，為綜合判斷外，尤須參酌
    上開實現刑罰公平性，以杜絕僥倖、減少犯罪之立法意旨，
    為妥適之裁量，倘違背此內部性界限，即屬權利濫用之違法
    （最高法院96年度台上字第7583號判決意旨參照）。本院審
    酌上情，就被告所科之刑，爰定其應執行刑如主文第2項所
    示。
  (二)從刑部分：
  (1)按毒品危害防制條例第19條第1項規定，犯販賣毒品罪者，
    其供犯罪所用及犯罪所得之財物均沒收之，係採義務沒收主
    義。故販賣毒品所得之對價，不問其中成本若干，利潤多少
    ，均應全部諭知沒收，貫徹政府查禁煙毒之決心，以符立法
    本旨（最高法院91年度台上字第2419號判決意旨參照）。被
    告所為如附表一、二所示販賣第一級毒品罪，就未扣案如附
    表一、二所示各次販賣毒品所得，應依毒品危害防制條例第
    19條第1項規定，分別諭知如附表一、二所示「販賣毒品所
    得，應沒收之，如全部或一部不能沒收時，以其財產抵償之
    」。
  (2)被告所為如附表一、二所示販賣第一級毒品罪，其供犯罪所
    用之門號0000000000號行動電話，並未扣案，應依毒品危害
    防制條例第19條第1項規定諭知沒收，如無法沒收時，追徵
    其價額。
  (4)按毒品危害防制條例第18條第1項前段：「查獲之毒品，不
    問屬於犯人與否，均沒收銷燬之」，所稱「查獲」之毒品，
    係指有罪判決書，於事實欄已經認定為與被告有罪事實有關
    之毒品而言。又沒收除違禁物或專科沒收之物得單獨宣告沒
    收外，為從刑之一種，依主從不可分原則，應附隨於主刑同
    時宣告之，若無主刑，則從刑即無所附麗。本件扣案之海洛
    因1包（淨重1.75公克，空包裝重0.24公克），業據被告於
    原審審理時陳稱：該包海洛因是伊買來要供自己施用等語（
    見原審98年4月23日審理筆錄第14頁），而該包海洛因係被
    告於97年11月18日11時20分許，在臺中縣潭子鄉○○路○段
    84巷口為警查獲時所扣得，有臺中縣警察局刑事案件移送書
    乙份在卷可參（見偵查卷第119頁），然本件犯罪時間係於
    97年10月15日、30日、11月7日，已如前述，與查扣上開違
    禁物之時間相距多日，尚難認扣案之海洛因與本案有所關聯
    ，自無從予以宣告沒收銷燬，併此敘明。
據上論斷，應依刑事訴訟法第369條第1項前段、第364條、第299
條第1項前段、毒品危害防制條例第4條第1項（修正前）、第19
條第1項，刑法第2條第1項、第11條、第59條、第51條第5款，判
決如主文。
中    華    民    國    98    年    8    月    13   日
            刑事第七庭    審判長法  官  林  榮  龍
                                法  官  張  惠  立
                                法  官  鄭  永  玉
以上正本證明與原本無異。
如不服本判決應於收受送達後十日內向本院提出上訴書狀，其未
敘述上訴理由者，並得於提起上訴後十日內向本院補提理由書狀
（均須按他造當事人之人數附繕本）「切勿逕送上級法院」。
                                書記官  詹  錫  朋
中    華    民    國    98    年    8    月    13     日
┌──────────────────────────────────────────────┐
│附表一                                                                                      │
├──────────────────────────────────────────────┤
│行 為 人：乙○○                                                                            │
├──────────────────────────────────────────────┤
│交易對象：丙○○                                                                            │
├─┬──────────────────────────┬─────────────────┤
│編│交易之時間、地點、毒品種類及聯絡方式                │ 科                           刑  │
│號│                                                    │                                  │
├─┼──────────────────────────┼─────────────────┤
│1 │於97年10月30日上午7時46分許、同日上午8時31分許，由廖│乙○○販賣第一級毒品，處有期徒刑拾│
│  │偉良接續以門號0000000000號電話、門號0000000000號行動│伍年貳月。未扣案之門號0000000000號│
│  │電話，撥打乙○○所使用之門號0000000000號行動電話洽購│行動電話壹支沒收之，如不能沒收時追│
│  │價量為新臺幣（下同）1000元之海洛因事宜，並由乙○○依│徵其價額；未扣案之販賣第一級毒品所│
│  │約前往臺中縣大雅鄉○○路250巷98弄13號2樓之2丙○○住 │得之財物新臺幣壹仟元沒收，如全部或│
│  │處，交付海洛因暨收取價金，得款1000元。              │一部不能沒收時，以其財產抵償之。  │
├─┼──────────────────────────┼─────────────────┤
│2 │於97年11月7日上午7時44分許、同日上午9時25分許，由廖 │乙○○販賣第一級毒品，處有期徒刑拾│
│  │偉良接續以門號0000000000號電話、門號0000000000號行動│伍年貳月。未扣案之門號0000000000號│
│  │電話，撥打乙○○所使用之門號0000000000號行動電話洽購│行動電話壹支沒收之，如不能沒收時追│
│  │價量為1000元之海洛因事宜，並由乙○○依約前往臺中縣大│徵其價額；未扣案之販賣第一級毒品所│
│  │雅鄉○○路250巷98弄13號2樓之2丙○○住處，交付海洛因 │得之財物新臺幣壹仟元沒收，如全部或│
│  │暨收取價金，得款1000元。                            │一部不能沒收時，以其財產抵償之。  │
├─┼──────────────────────────┼─────────────────┤
│3 │97年11月7日13時15分許，由丙○○以門號0000000000號電 │乙○○販賣第一級毒品，處有期徒刑拾│
│  │話，撥打乙○○所使用之門號0000000000號行動電話洽購價│伍年貳月。未扣案之門號0000000000號│
│  │量為1000元之海洛因事宜，並由乙○○依約前往臺中縣大雅│行動電話壹支沒收之，如不能沒收時追│
│  │鄉○○路250巷98弄13號2樓之2丙○○住處，交付海洛因暨 │徵其價額；未扣案之販賣第一級毒品所│
│  │收取價金，得款1000元。                              │得之財物新臺幣壹仟元沒收，如全部或│
│  │                                                    │一部不能沒收時，以其財產抵償之。  │
└─┴──────────────────────────┴─────────────────┘
┌──────────────────────────────────────────────┐
│附表二                                                                                      │
├──────────────────────────────────────────────┤
│行 為 人：乙○○                                                                            │
├──────────────────────────────────────────────┤
│交易對象：丁○○                                                                            │
├─┬──────────────────────────┬─────────────────┤
│編│交易之時間、地點、毒品種類及聯絡方式                │ 科                           刑  │
│號│                                                    │                                  │
├─┼──────────────────────────┼─────────────────┤
│1 │97年10月15日21時1分許，乙○○以門號0000000000號行動 │乙○○販賣第一級毒品，處有期徒刑拾│
│  │電話，與丁○○所使用門號0000000000號行動電話聯繫販賣│伍年陸月。未扣案之門號0000000000號│
│  │價量為1包3000元之海洛因交易事宜，乙○○乃依約於同日 │行動電話壹支沒收之，如不能沒收時追│
│  │22 時許，前往臺中市○○路「肯德基速食店」門口與張樹 │徵其價額；未扣案之販賣第一級毒品所│
│  │山進行交易，由乙○○交付海洛因暨收取價金，得款3000元│得之財物新臺幣參仟元沒收，如全部或│
│  │。                                                  │一部不能沒收時，以其財產抵償之。  │
└─┴──────────────────────────┴─────────────────┘


司法院資訊處製作；財團法人民間司法改革基金會備份。
